【裁判字號】    91,自,18
【裁判日期】    920915
【裁判案由】    背信
【裁判全文】
臺灣臺東地方法院刑事判決                            九十一年度自字第一八號
    自  訴  人  乙○○
    被      告  丙○○
                甲○○
右列被告等因背信案件，經自訴人提起自訴，本院判決如左：
    主  文
丙○○、甲○○均無罪。
    理  由
一、本件自訴意旨略以：緣長潤建設股份有限公司（下稱長潤公司）係東方大鎮社區
    之建商，上開社區興建完工後，長潤公司應將該社區之警衛室登記為全體住戶共
    有，竟擅自將上開警衛室變更登記為店舖後，將該店舖之所有權登記在長潤公司
    名下，並將該店舖面積分割後，以私人車位出售，使住戶質疑，遂於民國八十八
    年十二月十二日召開區分所有權人大會會議，就地下室產權問題討論後，決議授
    權由東方大鎮Ａ區管理委員會第四屆管理委員全權處理，必要時提出法律訴訟，
    於八十九年間，第四屆管理委員會即積極蒐集資料、洽詢律師解決上開糾紛，迄
    第五屆管理委員就任後，全體委員討論通過對長潤公司提起所有權移轉登記之民
    事訴訟，然上開訴訟尚在鈞院審理中。被告丙○○、甲○○用盡心機爭取擔任第
    六屆管理委員會主任委員及副主任委員後，竟未繼續為社區住戶爭取權益，釐清
    產權問題，反經常與長潤公司之代表在該社區之丹比喜餅店集合，不知迴避，詎
    於九十一年三月十二日，共謀以「東方大鎮Ａ區管理委員會」名義，擅自行文予
    建商即長潤公司及鈞院民事簡易庭，稱原管理委員會對建商所提民事訴訟案不合
    法，而不承受訴訟，意圖中斷該案，而損害全體住戶之權益，是其二人涉犯刑法
    第三百四十二條之背信罪嫌云云。
二、按犯罪事實應依證據認定之，無證據不得推定其犯罪事實；又不能證明被告犯罪
    者，應諭知無罪之判決，刑事訴訟法第一百五十四條、第三百零一條第一項分別
    定有明文。又告訴人（自訴人）之告訴（自訴），係以使被告受刑事訴追為目的
    ，是其陳述是否與事實相符，仍應調查其他證據以資審認，最高法院著有五十二
    年臺上字第一三○○號判例意旨可資參照。次按，刑法第三百四十二條第一項之
    背信罪，必以行為人為他人處理事務，意圖為自己或第三人不法之利益，或損害
    本人之利益，而為違背其任務之行為，致生損害於本人之財產或其他利益，為其
    構成要件。故背信罪之主體，必限於為他人處理事務之人，所謂為他人云者，係
    指受他人委任，而為其處理事務而言；又上開背信罪，必以有取得不法利益或損
    害本人利益之意圖為必要，若無此意圖，即屬缺乏意思要件，縱有違背任務之行
    為，並致生損害於本人之財產或其他利益，自難律以本條之罪。（最高法院二十
    九年上字第三一○五號、四十年臺上字第八六號、五十二年臺上字第一三○○號
    、四十六年臺上字第二六○號、五十一年臺上字第五八號、八十七年度台上字第
    一○五五號分別著有判例可資參照）。
三、次按，人民有請願、訴願及訴訟之權，憲法第十六條固定有明文；惟關於訴訟救
    濟應循之審級、程序及相關要件，應由立法機關衡量訴訟之性質，以法律為正當
    合理之規定，有司法院大法官會議釋字第三九三號解釋可參。關於刑事訴訟程序
    ，吾國雖採公訴制度為原則，兼採自訴制度，犯罪之被害人得選擇提出告訴，經
    由檢察官實施偵查，如足認有犯罪嫌疑，由檢察官提起公訴，就被告犯罪事實負
    舉證責任；而如被害人欲利用自訴制度，實施其訴訟上之權利以請求救濟，則因
    被告並無自證其無罪之義務，此時依刑事訴訟法第三百二十九條之立法意旨，即
    應由自訴人就被告涉嫌之犯罪事實負舉證責任。而犯罪之被害人既選擇自訴制度
    作為其訴訟救濟之程序，其即應適時提出證據資料或證據方法，讓法院對被告是
    否犯罪嫌疑重大，形成一定之心證，方得繼續進行調查證據之訴訟程序；蓋提起
    公訴所須足夠之犯罪嫌疑，應達到被告之犯行很可能獲致有罪判決之標準（即受
    有罪判決之高度可能），自訴人亦當應採取與公訴人相同或類似之起訴標準，而
    不能僅於有「相當之嫌疑」（即從蒐集而來之證據予以調查，雖不能證明被告確
    曾犯罪，無法取得被告犯罪之確信，但亦不能證明被告確未犯罪）時，即遽而提
    起自訴，使受無罪推定原則保護之被告，在自訴程序中疲於奔命，受名譽、財產
    權之損害，合先敘明。
四、自訴人認被告丙○○、甲○○共同涉犯右開背信罪嫌，無非係以其二人係擔任東
    方大鎮Ａ區管理委員會第六屆管理委員會主任委員及副主任委員，並未承受東方
    大鎮Ａ區管理委員會對長潤公司所提起之上開訴訟，並有東方大鎮Ａ區管理委員
    會函、廣告圖、建築改良物所有權狀、臺東縣政府函、公告、會議記錄、申訴資
    料表、收據、黏貼憑證、收支報表、聲明書等件（以上均為影本）資為其論據。
    訊據被告二人對於其等在擔任上開管理委員會第六屆主任委員及副主任委員期間
    ，並未承受第五屆管理委員會對長潤公司所提起之上開民事訴訟等事實均供明在
    卷，惟均堅決否認有何背信之犯行，均辯稱：自訴人於第五屆管理委員會移交業
    務時，並未將前開訴訟相關資料一併移交，且上開管理委員會對長潤公司所提起
    之民事訴訟並未經過全體區分所有權人同意；而上開社區住戶陳吹玉之前曾以個
    人名義對長潤公司提起各項民、刑事訴訟，與本件由第五屆管理委員會所提出之
    民事訴訟均屬同一案件，當時卻係由管理委員會替其支付訴訟費用，第六屆管理
    委員會認為上開情形有異，始決議不承受上屆管理委員會所提之上開民事訴訟，
    迨前開訴訟費用之追討等問題解決後再予決議，並非其二人擅自決定等語。經查
    ：
（一）東方大鎮Ａ區管理委員會於九十年十二月二十一日，由自訴人為法定代理人，
      以（第五屆）管理委員會之名義具狀對長潤公司提起所有權移轉登記之民事訴
      訟（下稱上開訴訟），嗣於本院簡易庭進行調查時，上開管理委員會改選由被
      告丙○○擔任第六屆管理委員會主任委員，被告甲○○擔任副主任委員，致上
      開訴訟之法定代理人因而變更，惟被告二人就任後，於九十一年三月二十九日
      ，以東方大鎮Ａ區管理委員會名義函知本院簡易庭拒絕承受上開訴訟，且均未
      到庭，本院於同年九月十三日裁定命上開管理委員會補正該管理委員會法定代
      理人之姓名及住居所，陳報本院，被告二人迄未承受上開訴訟等情，業據自訴
      人陳明在卷，復為被告二人所不否認，本院並經調閱本院九十一年東簡字第一
      號民事卷宗核閱無訛。
（二）次觀之自訴人所提出之公告（八十八年度第四屆管理委員會）記載：「區分所
      有權人大會決議事項第十點：有關地下室停車場之相關問題，授權第四屆管理
      委員會全權處理，必要時得尋求法律訴訟。」等語；東方大鎮Ａ區管理委員會
      公告（八十九年十二月六日）記載：「公告本區八十九年區分所有權人大會紀
      錄：提案五決議：授權管理委員會，依法執行相關社區一切正當事務全權處理
      。」等語；東方大鎮Ａ區管理委員會九十年五月三十一日公告：「召開第五屆
      委員會第六次會議事宜，第八點：討論地下室停車場權委託律師處理事宜。」
      等語；東方大鎮Ａ區管理委員會第五屆第六次會議記錄：「提案三：本案於八
      十八年區分所有權人大會中已決議：有關長潤建設公司之地下室停車場產權爭
      議，必要時授權委員會委託律師處理，本案委託律師經全體委員表決一致通過
      ，相關民刑事訴訟委託將由主委代表本會簽約」等語，由上可知，東方大鎮Ａ
      區管理委員會於第四屆開會時雖稱係經過區分所有權人大會決議，惟決議事項
      並未具體表明全體區分所有權人是否已決議通過由管理委員會提起訴訟一事；
      而第五屆管理委員會之公告內容復未就訴訟一事告知全體住戶；會議記錄亦僅
      記載訴訟案件係經八十八年度區分所有權人大會決議必要時委託律師等語，然
      第五屆管理委員會卻自行決議通過委任律師提起上開訴訟，顯見上開管理委員
      會對長潤公司提起訴訟一案，尚未經過八十九年度之區分所有權人大會決議通
      過，亦未公告全體住戶週知甚明，而區分所有權人會議每年至少召開定期會議
      一次，遇有重大事故則應召開臨時會議，此觀公寓大廈管理條例第二十五條規
      定自明；且依一般社會經驗，區分所有權人偶有變動，故應定期召開會議予其
      等表示意見，使每一次區分所有權人均有主張權益之機會，是本件自訴人尚不
      得僅以該案前於第四屆管理委員會任職期間，業經區分所有權人會議就概括事
      項已決議通過，而遽認上開訴訟業經區分所有權人決議並授權管理委員會處理
      ，參以自訴人於本院調查時亦未提出與本案有關之區分所有權人決議之會議記
      錄，是被告二人辯稱自訴人所提上開訴訟一案並未經區分所有權人決議乙節，
      尚堪可採。
（三）再就被告二人辯稱渠等因認自訴人所提上開訴訟，與之前住戶陳吹玉曾以個人
      名義所提之刑事告訴案件相同，且陳吹玉當時委任律師處理之費用，卻係由管
      理委員會以公家支付費用乙節，案外人陳吹玉前因認長潤公司擅自將警衛室變
      更為店舖外售，造成本件社區Ａ棟購屋者權益受損，及所購得之停車位無法辦
      理產權移轉登記等節，向臺灣臺東地方法院檢察署提出告訴詐欺一案，有臺灣
      臺東地方法院檢察署檢察官九十年度偵續字第三號不起訴處分書、臺灣高等法
      院花蓮分院檢察署九十二年度上聲議字第八三號處分書各一件在卷可佐，經核
      該案情節確與上開民事訴訟之情節大致相符；復觀之自訴人所提出東方大鎮Ａ
      區管理委員會於九十年六月十一日支付張政衡律師事務所委任律師費之收據，
      東方大鎮Ａ區管理委員會第五屆管理委員會確於上開時間以管理費支付律師費
      用共計新台幣（下同）十五萬元，其中並包括民刑事案件之全部律師費用，且
      卷附之收據內第二點括弧記載：「告訴人陳吹玉基於全體住戶之共同利益，所
      提告訴案件」等語，案外人即住戶陳吹玉並非管理委員會第五屆主任委員，是
      其如何經全體住戶授權提出告訴，即顯有疑義；本院並遍閱卷內資料，亦查無
      任何證據證明該刑事案件告訴之提出，係經上開社區之區分所有權人會議決議
      並以公告住戶週知，則被告辯稱因質疑上開訴訟之律師費用而拒絕承受訴訟等
      語，尚屬有據；復參諸東方大鎮Ａ區管理委員會第六屆管理委員會第三次會議
      記錄，被告二人就任後，即提案就第五屆管理委員會提起上開訴訟一事加以討
      論，並商請案外人即該案之訴訟代理人張政衡律師列席說明訴訟情形，嗣並由
      全體管理委員決議先由第五屆管理委員會就有關訴訟案件提出說明，否則不予
      承受訴訟，此有上開會議記錄一份在卷可稽，足認被告二人確係基於律師費用
      支付之爭議問題而經由該屆管理委員會決議拒絕承受上開訴訟，是其等主觀上
      難認有何取得不法利益或損害本人利益之意圖。
（四）又按，法定代理人其代理權消滅者，訴訟程序在有法定代理人，承受其訴訟以
      前當然停止；但於有訴訟代理人時不適用之。又所定承受訴訟人，於得為承受
      時，應即為承受之聲明，他造當事人，亦得聲明承受訴訟。當事人不聲明承受
      訴訟時，法院亦得依職權，以裁定命其續行訴訟。民事訴訟法第一百七十條、
      第一百七十三條前段、第一百七十五條、第一百七十八條分別定有明文，而被
      告二人就任後固於九十一年三月二十九日發函本院簡易庭表示拒絕承受上開訴
      訟，有該函影本一份附卷可參，惟該函除引據法條及聲明上開訴訟係屬自訴人
      個人行為，而拒絕承受訴訟等語外，並不具有合法之法定程式，在法律上尚不
      致生如何不利之法律效果，且被告二人復未承受訴訟後旋即積極撤回上開訴訟
      ，使當時為原告之一方遽而遭受不利益之影響，益徵被告二人並無損害本人之
      財產或利益之舉；甚且，被告二人縱使並未承受上開訴訟，該案兩造均有訴訟
      代理人進行訴訟，且本院簡易庭亦可依職權以裁定命其續行訴訟，則被告二人
      是否承受上開訴訟乙節，對於該案之進行應不致生任何影響，況上開訴訟經本
      院簡易庭判決結果亦認該案業由訴訟代理人續行訴訟，誠屬合法有效，原告即
      東方大鎮Ａ區管理委員會於法定代理人之代理權是否欠缺部分，尚無疑義，此
      亦有上開宣示判決筆錄一份在卷可考，準此，本件亦難遽認被告二人有何背信
      之犯行。
五、綜上所述，本件並無證據足資證明被告二人有何背信之犯罪故意，自難以該罪名
    相繩，此外，復查無其他積極證據足認被告二人有自訴人所指之犯行，不能證明
    被告二人犯罪，自應為被告二人無罪之判決。
據上論斷，應依刑事訴訟法第三百四十三條、第三百零一條第一項前段，判決如主文
。
中      華      民      國    九十二    年      九      月    十五    日
                                  臺灣臺東地方法院刑事庭
                                          法  官  林卉聆
右正本證明與原本無異。
如不服本判決，應於判決送達後十日內向本院提出上訴狀。（須附繕本）
「切勿逕送上級法院」
                                          書記官  蘇  豫
中      華      民      國      九十二      年      九      月    十五  日
附記：
刑事訴訟法第三百零一條第一項
不能證明被告犯罪或其行為不罰者應諭知無罪之判決。


司法院資訊處製作；財團法人民間司法改革基金會備份。
